【裁判字號】    90,台上,4771
【裁判日期】    900802
【裁判案由】    貪污
【裁判全文】
最高法院刑事判決                                九十年度台上字第四七七一號
    上訴人  台灣高等法院台中分院檢察署檢察官
    被  告  乙○○
            甲○○
右上訴人因被告等貪污案件，不服台灣高等法院台中分院中華民國九十年三月六日第
二審更審判決（八十九年度重上更(三)字第一○九號，起訴案號：台灣台中地方法院檢
察署八十三年度偵字第一一二七三、一三○○八號），提起上訴，本院判決如左：
    主  文
原判決撤銷，發回台灣高等法院台中分院。
    理  由
本件原判決以公訴意旨略稱：被告乙○○、甲○○均為台中縣和平鄉公所建設課技士
，負責該公所發交之建築工程設計、估算、監造及驗收業務，係依據法令從事公務之
人員。民國八十二年（應係八十一年之誤）一、二月間，谷關地區居民之飲水因台灣
電力公司（下稱台電公司）在大甲溪上游施作發電廠，造成大甲溪下游水源枯竭，致
谷關地區居民常有缺水情事，台中縣和平鄉公所乃邀集台中縣政府、台電公司等單位
協商，由台電公司出資新台幣（以下同）一百萬元、台中縣政府出資五十萬元、和平
鄉公所出資四十萬元、谷關自來水管理委員會配合款十萬元，總計籌資二百萬元交由
和平鄉公所辦理谷關簡易自來水改善工程，並由乙○○負責該工程設計、招標、發包
業務。經乙○○前往清水台溪水源頭至谷關地區自來水蓄水塔等地勘查，而設計於清
水台溪水源頭至谷關地區自來水蓄水塔之間，施作一條長八公里之四英吋ＰＶＣ導水
管，以導引清水台溪之水源至谷關地區自來水蓄水塔。經比價招標結果由清鼎土木包
工業以一百九十二萬二千元得標，詎清鼎土木包工業實際施作之ＰＶＣ導水管僅長約
四公里左右，即申報完工。八十一年十一月十六日，乙○○、甲○○及該鄉公所主計
員陳愛卿辦理該工程驗收及監驗事宜，乙○○、甲○○均明知該工程短作約四公里之
水管，竟共同基於圖利清鼎土木包工業，告知監驗人員陳愛卿稱：該工程初驗已完成
，此次複驗妳只需要點收水錶數量，及至水源頭及導水管末端查看工程是否竣工，給
水是否正常即可，至於該工程數量規格品質是否達契約標準，由甲○○負責驗定等語
。其三人驗收或監驗後，乙○○、甲○○共同明知上開短作情事，竟於職務上所制作
之工程驗收紀錄及營繕工程結算驗收證明書之公文書上，登載「驗收結果數量與設計
合約相符合」及「經驗收結果除隱蔽部分由監員工負責外其餘符合同意驗收」之不實
內容，再持以呈報結算，致該鄉公所即行支付總工程款一百九十二萬二千元。共同圖
利清鼎土木包工業，並生損害於該鄉公所。嗣谷關自來水管理委員會接管後，一再向
和平鄉鄉公所異議施工現況與設計不符，且法務部調查局台中縣調查站亦著手調查，
承包商清鼎土木包工業乃於八十二年九、十、十一月間，分別僱工運載四英吋ＰＶＣ
管五十支、一百九十三支、一百八十八支至施工現場，交由谷關自來水管理委員會副
主任委員楊塗木、管理員蔡水河簽收後，再在原路線補做一條長約四公里左右之ＰＶ
Ｃ導水管，以彌補水量之不足（清鼎土木包工業負責人鍾武光另由台灣台中地方法院
檢察署檢察官為不起訴處分）。因認乙○○、甲○○均犯有刑法第二百十三條、二百
十六條及貪污治罪條例第六條第一項第四款之罪云云。經審理結果，認犯罪不能證明
，因而撤銷第一審科刑之判決，改判諭知被告等無罪，固非無見。
惟查(一)按審理事實之法院，對於被告有利及不利之證據，均應一併加以注意，依職權
詳為調查，再綜合全部證據資料，本於經驗及論理法則，定其取捨，並明全部證據
取捨判斷之理由，否則即有理由不備之違法。查乙○○於法務部調查局台中縣調查站
調查中供承：其由清水台溪水源頭處至谷關地區自來水蓄水塔之施作路線進行實地勘
查而設計出該二定點間之長八公里之四英吋ＰＶＣ導水管，其完成設計工程款為一百
九十二萬五千元，經比價結果，由清鼎土木包工業得標，開工後由其負責監造業務等
語（詳一一二七三號偵卷五頁反面），但於工程預算表明列搬運費為十五萬元，搬運
距離為四‧五公里（詳外放證物），此與工程預算書載明六吋水管一百公尺、四吋水
管七、九○○公尺各何所指﹖又乙○○為監工人員，何時知悉該給水工程改以架空方
式為之﹖既知為架空縮短距離之方式施工，何以於台中縣和平鄉營繕工程結算明細表
仍載明六吋水管為一百公尺、四吋水管為七千九百公尺，致包商得以請領八十二萬元
之水管費用，此等不利於乙○○之證據，原判決未明證據取捨判斷之理由，難謂為
適法。(二)依台中縣和平鄉公所谷關簡易自來水改善工程契約書第六點明定：乙方（指
清鼎土木包工業）應據設計圖樣及施工規範與說明書負責施工。第八點明定：監工員
應就工程圖樣及施工說明書範圍施工並監督。第十三點訂定：甲方（指和平鄉公所）
對工程有隨時變更計劃及增減工程數量之權，乙方不得異議，對於增減數量，雙方參
照本合約所訂單價計算增減之。而證人即清鼎土木包工業負責人鍾武光之弟鍾武安證
稱：「因設計依走路（指登山步道）之距離，而施工時拉直或架空，所以所用水管不
必那麼多」（詳原審更(一)卷七十頁正面），原判決亦認定上開工程業已變更施工，則
乙○○何以未依契約所定條款變更計劃，縮減工程金額，亦待釐清。(三)原判決一方面
引用證人鍾武安所證：原工程施作時改採拉直架高，必須增加鋼索使用之數量，其施
工難度亦相對提高，因而必須於工程預算外，另加購額外之材料，增加施作之人工，
認被告等無圖利之犯行，另方面又認定該證人並未提出任何證據加以證實。但變更工
程所節省之工料、人工，與增加之鋼索數量、人工支出是否相當，不難由鋼索供應商
、施工工人之人數、天數予以調查，原審未加調查釐清，遽行判決，自不足以昭折服
。檢察官上訴意旨指摘原判決不當，尚非全無理由，應認仍有撤銷發回更審之原因。
據上論結，應依刑事訴訟法第三百九十七條、第四百零一條，判決如主文。
中      華      民      國     九十     年      八      月      二      日
                              最高法院刑事第九庭
                                  審判長法官  莊  登  照
                                        法官  洪  明  輝
                                        法官  黃  一  鑫
                                        法官  魏  新  和
                                        法官  林  秀  夫
      右正本證明與原本無異
                                              書  記  官
中      華      民      國     九十     年      八      月      八      日


司法院資訊處製作；財團法人民間司法改革基金會備份。
